【裁判字號】    97,上易,2902
【裁判日期】    971223
【裁判案由】    詐欺
【裁判全文】
臺灣高等法院刑事判決                97年度上易字第2902號
上  訴  人  臺灣臺北地方法院檢察署檢察官
被      告  戊○○
                    號5樓
上列上訴人因被告詐欺案件，不服臺灣臺北地方法院97年度易字
第2184號，中華民國97年10月14日第一審判決（起訴案號：臺灣
臺北地方法院檢察署97年度偵字第14369號，併辦案號：臺灣臺
北地方法院檢察署97年度偵字第15516號、臺灣臺中地方法院檢
察署97年度偵字第18476號、第24675號），提起上訴，本院判決
如下：
    主  文
原判決撤銷。
戊○○幫助犯詐欺取財罪，處有期徒刑伍月，如易科罰金，以新
臺幣壹仟元折算壹日。
    事  實
一、戊○○乃具相當社會生活經驗之人，對於無故將自己開立之
    金融帳戶存摺、金融卡及密碼，交付予其他不熟悉人任意使
    用，可能因此供人利用為犯罪所用，而坊間每每發生有人遭
    詐騙將款項匯入人頭帳戶後遭提領一空，致追索不能一事明
    知，並對所提供之帳戶可能因而幫助他人從事詐欺不法犯罪
    有預見，仍於不違背其本意情形下，基於幫助真實姓名、年
    籍之不詳成年人詐欺取財之未必故意，於民國（下同）97年
    1 月7日至同年5月26日止之某日，將其所開立，如附表壹所
    示2本帳戶之存摺、金融卡及密碼，在某不詳地點，一起提
    供予有意犯罪之不詳人士使用（無法證明係多次交付）。嗣
    不詳人士組成之詐騙集團成員即基於意圖為自己不法之所有
    ，自同年5月30日起至同年月31日止，陸續以附表貳所示之
    方式，詐騙丙○○、甲○○、乙○（詳如附表貳所示）得手
    。嗣因丙○○、甲○○、乙○、丁○○發覺受騙，並報警循
    線查悉上情。
二、案經臺北縣政府警察局金山分局報請臺灣臺北地方法院檢察
    署檢察官偵查起訴，暨臺北市政府警中正第一分局就丙○○
    部分報請臺灣臺北地方法院檢察署檢察官、臺中市警察局第
    二分局就乙○、丁○○部分報請臺灣臺中地方法院檢察署檢
    察官移請併案審理。
    理  由
一、被害人丙○○、甲○○、乙○、丁○○於警詢時所為之陳述
    ，被告未於本院言詞辯論終結前聲明異議，依刑事訴訟法第
    159條之5第2項、第1項規定，視為同意作為證據，且經本院
    審酌上揭供述製作時之情況，核無非出於自由意願而為陳述
    或遭違法取證及顯有不可信之情況，亦無證據力明顯過低之
    情形，復經原審於審判期日就上揭證據進行調查、辯論，應
    均有證據能力。
二、訊據被告戊○○雖坦承有申設附表壹之帳戶，惟矢口否認有
    幫助詐欺之犯行，辯稱：上述該2帳戶之存摺、提款卡於97
    年5月底在臺中市○○區○○街70之4號5樓C室住處被竊，當
    下並未發現，直到領錢時始知已遺失，當時已經是星期五晚
    上，直到星期六晚上打24小時客服專線掛失時，才知帳戶已
    被註銷云云。
三、經查：
  (一)被害人丙○○、甲○○、乙○、丁○○分別因如附表貳所示
    之事實，而匯款至被告所申設之前開帳戶內，業據被害人丙○○、甲○○、乙○、丁○○於警詢指述明確（臺灣臺北地
    方法院檢察署97年度偵字第14369號，下稱14369偵卷，第7
    至8頁、第10至11頁；台中市警察局第二分局刑案偵查卷宗
    ，中分二警偵字第0970017674號，下稱警卷(一)，第1至6頁，
    中分二警偵字第09700019408號，下稱警卷(二)，第6至7頁）
    ，並有彰化銀行中正分行97年6月4日函、臺灣郵政股份有限
    公司臺中郵局函及被告開戶資料暨交易明細表帳戶資料（第
    14369號偵卷第13至15頁、警卷(一)第49至52頁），暨被害人
    乙○、丙○○、甲○○、丁○○各別匯款明細資料等存卷可
    稽（第14369號偵卷第9、12頁、警卷(一)第7頁、警卷(二)第14
    頁）。足認被告所開立如附表壹所示之2個帳戶，確已供有
    意行騙之不詳人士所組成之詐騙集團成員為如附表貳所示犯
    行之匯款、轉帳所用，殆無疑義。
  (二)被告雖一再以前開情詞置辯。然而，被告先於97年6月5日警
    詢時供稱：上述該2 個帳戶之存摺及金融卡在台北親戚姑姑
    劉惠慈家中遭竊云云（警卷(一)第26頁）；又於97年6月17日
    警詢時、原審供稱：上述該2個帳戶之存摺及金融卡在現住
    地臺中市○○區○○街70之4號5樓C室住處被竊云云（見偵
    14369卷第6頁；本院卷第29頁）。核其前後供述已不一致，
    則被告上開所辯，是否屬實，容有疑義。再者，當被告發現
    如附表壹所示之帳戶遭竊遺失時，並未馬上報警或向申設之
    金融機關辦理掛失之事實，亦據被告於原審陳稱：伊未立刻
    報遺失，等到要去銀行辦理掛失時，帳戶已列為警示帳戶等
    語（原審卷第28至29頁）。而被告所有如附表壹所示帳戶之
    存摺、提款卡，衡情其性質均屬於個人經常使用之理財工具
    ，且攸關帳戶所有人之社會交易信用度，依日常生活經驗、
    知識，常人均可判斷此係屬於個人重要物品，當妥為保管，
    不得任意置放，如有失竊、遺失更應速為後續處理，以避免
    損失及危害擴大。詎被告於發現家中有被他人翻動過的痕跡
    ，尤其亦發現有重要存摺及提款卡之衣櫃遭人弄亂之情，既
    已懷疑住家有疑似遭人入侵的情況，即應於發現時之第一時
    間，注意其所有上開存摺、提款卡是否有被人竊取，而為後
    續處理，惟被告卻毫無在意，顯與常情有違。因此，被告辯
    稱：前開帳戶之存摺、提款卡均已遭竊遺失云云，殊難採信
    。
  (三)按金融存款帳戶存摺、提款密碼等攸關存戶個人財產權益重
    大保障，倘非與本人有相當親密及利害關係者，通常一般人
    皆不致輕易提供自己存款帳戶存摺、提款密碼供他人使用。
    況且，被告所有如附表壹所示帳戶均設有密碼，已如前述，
    則上開帳戶內所有款項之提領均需輸入被告自設之密碼始得
    為之。復參以近年來利用人頭帳戶以行詐騙或恐嚇取財之事
    時有所聞，報章雜誌及新聞均多所宣導，是避免此等專屬性
    甚高之金融機構帳戶被不法行為人利用為詐財之工具，應係
    一般正常人之生活認知所易於體察之常識。故被告所有如附
    表壹所示帳戶，若非經由被告同意使用該帳戶及提款卡，則
    詐欺集團如何能肯認該帳戶存摺、提款卡於脫離所有權人持
    有後，亦不致辦理掛失或暫停使用，遂放心、大膽、好整以
    暇，而施以詐欺行騙以之充為收受贓款之工具，並要求上開
    被害人依指示逕將款項匯入上開帳戶。足證被告確有將如附
    表壹所示帳戶之存摺、提款卡交予詐騙集團使用至明。
  (四)存款帳戶之存摺、提款卡、密碼，僅係供使用人作為存款、
    提款、匯款、轉帳之用，一般人均得自行向銀行申請開立存
    款帳戶、領取帳戶存摺及提款卡、密碼加以使用，並無任何
    特定身分之限制。苟非意在將該活期儲蓄存款帳戶作為犯罪
    之不法目的或掩飾真實身分，實無以他人名義之帳戶存摺、
    提款卡進行交易之必要。況且，近來佯稱退稅、欠款、查詢
    帳戶、中獎等方式詐欺之犯罪類型層出不窮，此類犯罪多利
    用人頭帳戶作為贓款出、入帳戶，業廣經媒體披載，政府亦
    多所宣導，目的均在避免民眾受騙，被告係成年之人，具相
    當社會經驗，其於審理過程中之應對、舉止均與常人無異，
    係具通常智識程度之人，對此應知悉甚詳。是以，其將自己
    開立如附表壹所示之帳戶存摺、提款卡、密碼等，交付不詳
    人士使用，而被利用當詐欺犯罪時之贓款出、入人頭帳戶使
    用，當為其所能預見，且此事之發生無違被告本意，應認被
    告有幫助不法之徒利用如附表壹所示帳戶犯詐欺取財罪之不
    確定故意甚明。
  (五)綜上，被告所辯為臨訟飾卸脫免之詞，殊無可信。本案事證
    明確，被告幫助詐欺之犯行，堪以認定，應依法論科。
四、被告基於幫助之犯意，提供系爭帳戶金融卡予真實姓名、年
    籍不詳之成年人，該成年人利用被告之幫助，施用詐術使被
    害人丙○○等人錯誤，因而分別匯款至被告所提供之系爭帳
    戶內，是被告所為係參與詐欺罪構成要件以外之行為，且在
    無證據證明被告係以正犯而非以幫助犯之犯意參與犯罪之情
    形下，應認其所為係幫助犯而非正犯行為。核被告所為，係
    犯刑法第339條第1項之幫助詐欺取財罪。被告所為係幫助犯
    ，爰依刑法第30條第2項之規定，按正犯之刑減輕之。移送
    被害人丙○○、甲○○併辦部分（臺灣臺北地方法院檢察署
    檢察官以97年度偵字第15516號、臺灣臺中地方法院檢察署
    97年度偵字第24675號），與起訴之犯罪事實相同；移送被
    害人乙○、丁○○併辦部分（臺灣臺中地方法院檢察署以97
    年度偵字第18476號、第24675號），與起訴之犯罪事實有實
    質上一罪關係，基於審判不可分原則，本院自得併予審理。
五、原審以被告犯罪明確，予以論罪科刑，固非無見。惟檢察官
    以97年度偵字第24675號併辦意旨書移送併辦部分，與原起
    訴事實具有同一事實、實質上一罪之關係，本應為起訴效力
    所及，原審對此未及審究，容有未洽。檢察官執此上訴指摘
    原判決不當，為有理由。原判決既有前開可議而無可維持，
    自應由本院予以撤銷改判。爰審酌被告所為幫助詐欺集團行
    騙，影響社會正常交易安全，增加被害人尋求救濟之困難，
    並使犯罪之追查趨於複雜，危害社會情節甚鉅，且犯後飾詞
    狡辯，態度不佳等，應予以嚴懲，及其年紀尚輕，尚有改過
    遷善之可能，亦無犯罪前科紀錄，素行尚稱良好，兼衡被害
    人受詐騙金額等一切情狀，判處如主文第2項所示之刑，並
    諭知易科罰金之折算標準，以示懲儆。
據上論斷，應依刑事訴訟法第369條第1項前段、第364條、第299
條第1項前段，刑法第339條第1項、第30條、第41條第1項前段，
刑法施行法第1條之1，判決如主文。
本案經檢察官謝英民到庭執行職務。
中    華    民    國    97    年    12    月    23    日
                  刑事第二庭審判長法  官  洪光燦
                                  法  官  李麗玲
                                  法  官  林恆吉
以上正本證明與原本無異。
不得上訴。
                                  書記官  陳盈璇
中    華    民    國    97    年    12    月    23    日
附錄本件論罪科刑法條：
中華民國刑法第339條第1項
意圖為自己或第三人不法之所有，以詐術使人將本人或第三人之
物交付者，處5年以下有期徒刑、拘役或科或併科1千元以下罰金
。
附表壹：
┌──┬─────────┬───────┬───────┐
│編號│ 金融機構名稱     │帳號          │備註          │
├──┼─────────┼───────┼───────┤
│一  │彰化商業銀行中正分│00000000000000│97年2月13日開 │
│    │行                │00            │戶。          │
│    │                  │              │（臺灣臺北地方│
│    │                  │              │法院檢察署97年│
│    │                  │              │度偵字第14369 │
│    │                  │              │號第13至15頁）│
├──┼─────────┼───────┼───────┤
│二  │中華郵政股份有限公│0000000-000000│97年1月7日開戶│
│    │司臺中雙十路郵局  │6             │。            │
│    │                  │              │（台中市警察局│
│    │                  │              │第二分局刑案偵│
│    │                  │              │查卷宗，第49至│
│    │                  │              │52頁）        │
└──┴─────────┴───────┴───────┘
附表貳：
┌──┬───┬───────┬───────┬─────┐
│編號│被害人│詐欺事實      │匯款情形      │備註      │
├──┼───┼───────┼───────┼─────┤
│一  │丙○○│於97年5月31 日│(1)97年5月31 日│起訴及併辦│
│    │      │17時15分，接獲│17時15分匯款新│事實。    │
│    │      │自稱統一型錄網│臺幣（下同）5 │          │
│    │      │購公司陳姓員工│萬元。        │          │
│    │      │佯稱前於97 年4│              │註：臺灣臺│
│    │      │月7 日之消費，│              │北地方法院│
│    │      │因系統有誤致重│(2)97年5月31 日│檢察署97年│
│    │      │覆下單12次，須│17時16分匯款1 │度偵字第  │
│    │      │先匯款至被告所│仟元。        │14369號第7│
│    │      │申設之如附表壹│              │至9頁。   │
│    │      │編號一之帳戶，│              │          │
│    │      │彙整後再行匯還│              │          │
│    │      │，共計被詐騙5 │              │          │
│    │      │萬1千元。     │              │          │
├──┼───┼───────┼───────┼─────┤
│二  │甲○○│於97年5 月31日│(1)、97年5月31 │起訴及併辦│
│    │      │18時28分，接獲│日18時26分匯款│事實      │
│    │      │自稱UNIMAIL 購│7萬6仟元至被告│          │
│    │      │物台客服人員佯│所設之如附表壹│註：臺灣臺│
│    │      │稱簽收單據誤簽│編號一之帳戶。│北地方法院│
│    │      │為一次繳清，須│              │檢察署97年│
│    │      │至提款機前操作│              │度偵字第  │
│    │      │解除，共計被詐│              │14369號第 │
│    │      │騙7萬6千元。  │              │10至12頁。│
├──┼───┼───────┼───────┼─────┤
│三  │乙○  │於97年5月26 日│(1)97年5月30 日│併辦事實  │
│    │      │8 時許，詐騙集│21時32分許匯款│          │
│    │      │團之不詳姓名年│1萬9千982元至 │註：臺中市│
│    │      │籍之成員在網路│被告所設之如附│警察局第二│
│    │      │聊天室化名「玉│表壹編號二之帳│分局刑案偵│
│    │      │鈴」，與乙○聊│戶。          │查卷宗，第│
│    │      │天，並與乙○互│              │1至16頁。 │
│    │      │留電話。復於97│              │          │
│    │      │年5月30日19 時│              │          │
│    │      │許，撥打電話予│              │          │
│    │      │乙○，與乙○約│              │          │
│    │      │在臺中市國立自│              │          │
│    │      │然科學博物館附│              │          │
│    │      │近之麥當勞速食│              │          │
│    │      │店見面，乙○依│              │          │
│    │      │約前往後，即接│              │          │
│    │      │到該詐騙集團之│              │          │
│    │      │不詳姓名年籍之│              │          │
│    │      │男性成員來電，│              │          │
│    │      │誆稱：要先查明│              │          │
│    │      │其身分，證明不│              │          │
│    │      │是警察，並要求│              │          │
│    │      │其至自動櫃員機│              │          │
│    │      │依電話指示操作│              │          │
│    │      │，以轉帳方式查│              │          │
│    │      │明其身分，乙○│              │          │
│    │      │信以為真，遂於│              │          │
│    │      │同日21時32 分 │              │          │
│    │      │許，至臺中市國│              │          │
│    │      │立自然科學博物│              │          │
│    │      │館附近之荷蘭銀│              │          │
│    │      │行所設置之自動│              │          │
│    │      │櫃員機，依對方│              │          │
│    │      │之指示操作，，│              │          │
│    │      │共計被詐騙1 萬│              │          │
│    │      │9千982元。    │              │          │
├──┼───┼───────┼───────┼─────┤
│四  │丁○○│97年5月30日17 │97年5月30日21 │併辦事實  │
│    │      │許，接獲自稱郵│時40分許匯款2 │          │
│    │      │局行員佯稱其在│萬9999元至被告│註：臺中市│
│    │      │拍賣網站購物誤│所設之如附表壹│警察局第二│
│    │      │按分期扣款，會│編號二之帳戶  │分局刑案偵│
│    │      │致每月持續扣款│              │查卷宗，第│
│    │      │，須至提款前操│              │6至16頁。 │
│    │      │作更改，共計被│              │          │
│    │      │詐騙2萬9999元 │              │          │
│    │      │。            │              │          │
└──┴───┴───────┴───────┴─────┘


司法院資訊處製作；財團法人民間司法改革基金會備份。
